【裁判字號】    98,保險,11
【裁判日期】    980626
【裁判案由】    給付保險金
【裁判全文】
臺灣高雄地方法院民事判決              98年度保險字第11號
原      告  戊○○
被      告  新光人壽保險股份有限公司
法定代理人  甲○○
訴訟代理人  丁○○
            丙○○
            乙○○
上列當事人間給付保險金事件，經本院於民國98年6月15日言詞
辯論終結，判決如下：
    主      文
被告應給付原告新台幣壹仟萬元及自民國九十八年一月十一日起
至清償日止，按年息百分之十計算之利息。
訴訟費用由被告負擔。
本判決關於原告勝訴部分，於原告以新台幣參佰參拾肆萬元為被
告供擔保後，得假執行。但被告如以新台幣壹仟萬元為原告預供
擔保，得免為假執行。
    事實及理由
一、原告主張：訴外人黃惠美於民國96年10月11日，以自身為被
    保險人，在高雄市小港機場刷卡向被告投保新台幣（下同）
    1,000 萬元之旅遊保險契約（下稱系爭險契約），保險期間
    自96年10月11日起至同年月25日止，並指定原告為受益人。
    嗣黃惠美於96年10月21日與伊及小孩一同前往高雄縣大寮鄉
    湖寮村高屏溪畔烤肉、抓蝦、釣魚時，於同日下午3 時10分
    意外溺斃，依約被告自應給付保險金。詎被告竟以伊未證明
    黃惠美係意外傷害死亡為由，拒絕給付保險金。為此，爰依
    系爭保險契約提起本訴，並聲明求為判決：（一）被告應給
    付原告1,000 萬元，及自起訴狀繕本送達翌日即98年1 月11
    日起至清償日止，按年息10％計算之利息。（二）願供擔保
    ，請准宣告假執行。
二、被告則以：系爭契約之意外身故保險金之理賠係以「意外傷
    害事故」為要件，惟相驗屍體證明書之死亡方式係記載為「
    不詳」而非「意外」，是原告應先證明被保險人黃惠美係因
    意外傷害事故死亡，伊始有給付保險金之義務。又黃惠美並
    無工作收入，且原投保逾10年之保單於95年11月16日，因無
    力負擔保費而向訴外人國泰人壽保險股份有限公司（下稱國
    泰人壽公司）辦理解約，卻自96年6 月5 日起，開始密集投
    保高額之旅行平安險，並指定離婚多年且已另組家庭之原告
    為受益人，實不合常理。又黃惠美之子劉世廷於事發後，經
    警訊問多次表示黃惠美並未投保任何保險；黃惠美之弟黃文
    洲亦表示黃惠美不會游泳，未見過其購買泳衣，且自黃惠美
    左手裝義肢，縱天氣熱，黃惠美仍穿長袖，自無著泳衣之必
    要，足認被保險人之死亡非屬意外，而為自殺等語，資為抗
    辯。並聲明求為判決：（一）原告之訴駁回。（二）如受不
    利之判決，願供擔保請准免為假執行。
三、兩造不爭執之事項：
（一）訴外人黃惠美於96年10月11日以自身為被保險人，向被告
      投保系爭保險契約，黃惠美嗣於保險期間之96年10月21日
      下午3 時10分許，經發現在高雄縣大寮鄉湖寮村高屏溪畔
      溺斃死亡。被告於原告以系爭保險契約之受益人身份通知
      理賠時予以拒絕，有系爭保險契約要保書、台灣高雄地方
      法院檢察署相驗屍體證明書在卷可參。
（二）若原告主張為真，其得請求之金額為1,000 萬元，及自起
      訴狀繕本送達翌日起至清償日止，按年息10％計算之利息
      。
四、本件兩造爭執之處在於：（一）被保險人黃惠美是否符合系
    爭保險契約條款所約定之意外事故死亡之要件？（二）被告
    有無依系爭保險契約給付保險金之義務？
（一）被保險人黃惠美是否符合系爭保險契約條款所約定之意外
      事故死亡之要件？
    1.按當事人主張有利於己之事實者，就其事實有舉證之責任
      ，民事訴訟法第277 條前段定有明文。次按意外傷害保險
      係在承保被保險人非由疾病引起之外來突發事故所致傷害
      及其所致殘廢或死亡之損失，而人之傷害或死亡之原因，
      其一來自內在原因，另一則為外來事故(意外事故），所
      謂外來事故(意外事故），係指內在原因以外之一切事故
      而言，其事故之發生為外來、偶然而不可預見。意外傷害
      保險契約之受益人請求保險人給付保險金，雖應證明被保
      險人係因意外事故而受傷害，惟受益人如證明該事故確已
      發生，且依經驗法則，其發生通常係外來、偶然而不可預
      見者，應認其已盡證明之責。於此情形，保險人如抗辯其
      非屬意外，自應就其抗辯之事實負證明之責，始符合舉證
      責任分配之原則。最高法院96年度台上字第28號著有裁判
      意旨可資參照。
    2.查原告之前妻即被保險人黃惠美係於96年10月21日下午3
      時10分許，為人發現陳屍在高雄縣大寮鄉湖潮村高屏溪畔
      ，經台灣高雄地方法院檢察署檢察官會同法醫師相驗結果
      ，其直接引起死亡之原因，為「溺斃」，此有前述相驗屍
      體證明書在卷足稽，而「溺斃」死亡，非因罹犯疾病、細
      菌感染、器官老化衰竭等情形之自然死亡，顯係因外來事
      故，且依經驗法則，其發生通常係外來、偶然而不可預見
      ，參照前開裁判意旨，被保險人黃惠美因溺斃而死亡之事
      實，應認原告已就被保險人黃惠美為意外死亡，已盡其舉
      證之責任。
    3.被告以原告之前妻即被保險人黃惠美非因外來突發意外事
      故所致死亡為辯，依上開法條及裁判意旨，自應就其抗辯
      即被保險人黃惠美並非因外來突發意外事故所致死亡之事
      實，負舉證之責，被告辯稱應由原告舉證證明黃惠美並非
      自殺，而係出於意外事故云云，即無足採。
    4.被告雖辯稱：黃惠美並無工作收入，且原投保逾10年之保
      單於95年11月16日，因無力負擔保費而向國泰人壽公司辦
      理解約，卻自96年6 月5 日起，開始密集投保高額之旅行
      平安險，並指定離婚多年且已另組家庭之原告為受益人，
      實不合常理。又黃惠美之子劉世廷於事發後，經警訊問多
      次表示黃惠美並未投保任何保險；黃惠美之弟黃文洲表示
      黃惠美不會游泳，未見過她買泳衣，自從黃惠美左手裝義
      肢，縱天氣熱，黃惠美仍穿長袖，自無著泳衣之必要云云
      。查黃惠美固曾於84年7 月19日向國泰人壽公司投保，後
      於95年11月17日解約等情，此有國泰人壽公司98年5 月14
      日國壽字第0980050415號函附卷可稽（見本院卷第99-100
      頁），是黃惠美向國泰人壽投保之上開保險契約之投保日
      及解約日，與本件事故發生日即96年10月21日，相隔甚久
      ，且被保險人向保險公司解約之原因多端，非必係因財務
      狀況不佳，且本件被保險人黃惠美之債務金額究係若干，
      債務狀況究為何，亦未據被告舉證說明，自尚難憑此遽論
      黃惠美係因債務問題而自殺。又人命無價，每人對生命價
      值之評價本有不同，且以現今保險知識之普及及物價水準
      ，國人支付少額之保險費投保千萬元之高額旅遊平安保險
      ，以避免其家屬因其身故致生計發生窘境，實屬常見。職
      是，本件被保險人黃惠美縱於事故發生前未久有密集投保
      高額平安保險，依上說明，尚難遽認黃惠美有詐領保險金
      之意圖而故意自殺。再者，被保險人是否有投保，本非被
      保險人以外之人所必知悉，且被保險人因身障平日未著短
      袖，非謂其必因此而永不著泳衣於溪畔遊玩，是被告執此
      以辯，均係臆測之詞，要非可採。
    4.綜合上述，被告對於原告之前妻即被保險人黃惠美溺斃死
      亡之事實，所為非意外傷害事故致死之抗辯，均係臆測之
      詞，尚難認已盡其舉證之責任。而原告已經舉證證明被保
      險人係溺斃死亡，非因罹犯疾病、細菌感染、器官老化衰
      竭等情形之自然死亡，均如前述，被保險人之溺斃死亡即
      屬平安保險第2 條所規定「... 因遭受意外傷害事故，致
      其身體蒙受傷害而致殘廢或死亡時... 。前項所謂意外傷
      害事故指非由疾病引起之外來突發事故。」（見本院卷第
      24頁）之保險範圍，至為明確。
（二）被告有無依系爭保險契約給付保險金之義務？
      依系爭保險契約第2 條約定：「被保險人於本契約有效期
      間內，因遭受意外傷害事故，致其身體蒙受傷害而致殘廢
      或死亡時，本公司依照本契約的約定，給付保險金。前項
      所謂意外傷害事故指非由疾病引起之外來突發事故。」等
      語，本件原告既已舉證證明黃惠美係因溺斃而非自然死亡
      ，自屬因意外事故而死亡，而被告既未能舉證證明黃惠美
      係因故意投水自殺而溺斃死亡，如上所述，則系爭保險契
      約之保險事故業已發生，且保險金之給付條件亦已成就，
      被告即有依約給付保險金之義務，則原告依系爭保險契約
      請求被告給付保險金1,000 萬元，自屬有據。又系爭保險
      契約第13條約定如係可歸責於保險人之事由未依限在15日
      內給付保險金者，保險人應按年息10％計算遲延利息（見
      本院卷第27頁），而被告對原告請求自起訴狀繕本送達翌
      日即98年1 月11日起至清償日止，按年息10％計算之利息
      ，並未爭執，是原告此部分之請求，亦屬有據。
五、綜上所述，原告已舉證證明被保險人黃惠美係因意外事故而
    死亡，是保險事故業已發生，且保險金之給付條件亦已成就
    ，而被告既未能證明被保險人黃惠美係故意自殺或其行為具
    備系爭保險契約所定之保險人免責事由，則其拒絕給付保險
    金，即屬無據。從而，原告依系爭保險契約請求被告給付1,
    000 萬元，及自起訴狀繕本送達翌日即98年1 月11日起至清
    償日止，按年息10％計算之利息，為有理由，應予准許。
六、兩造均陳明願供擔保，請准宣告假執行或免為假執行，經核
    均無不合，爰各酌定如主文所示之擔保金額，併予准許。
七、結論：原告之訴為有理由，依民事訴訟法第78條、第390 條
    第2 項、第392 條，判決如主文。
中    華    民    國    98    年    6     月    26    日
                    民事鳳山分庭法  官  何悅芳
以上正本係照原本作成。
如不服本判決，應於送達後20日內，向本院提出上訴狀並表明上
訴理由，如於本判決宣示後送達前提起上訴者，應於判決送達後
10日內補提上訴理由書（須附繕本）。
中    華    民    國    98    年    6     月    26    日
                                書記官  陳俐嫺


司法院資訊處製作；財團法人民間司法改革基金會備份。
